【裁判字號】    99,消債聲,130
【裁判日期】    991011
【裁判案由】    聲請免責
【裁判全文】
臺灣高雄地方法院民事裁定           99年度消債聲字第130號
聲  請  人
即債務人    甲○○
上列當事人因消費者債務清理事件聲請免責，本院裁定如下：
    主  文
聲請人甲○○不免責。
    理  由
一、按法院為終止或終結清算程序之裁定確定後，除別有規定外
    ，應以裁定免除債務人之債務，消費者債務清理條例（下稱
    消債條例）第132 條固有明定。惟依同條例第134 條第4 款
    規定，債務人如有或因浪費、賭博或其他投機行為，致財產
    顯然減少或負擔過重之債務，而生開始清算之原因之事由存
    在，法院應為不免責之裁定，但債務人證明經普通債權人全
    體同意者，不在此限。又債務人明知經濟狀況不佳，猶恣意
    揮霍、投機之作為，對清算原因之造成有可歸責性，且致負
    擔增加，使債權人無端受害，亦有制止之必要，均不宜使之
    免責，亦有同條款立法意旨可資參照。
二、經查：
  (一)聲請人聲請消費者債務清理事件，本院前因審酌聲請人每月
    工作收入僅為新臺幣（下同）20,856元，不敷支付個人生活
    費及房貸支出，認其不能清償債務，以本院97年度消債更字
    第487 號裁定自民國97年8 月15日開始更生程序，嗣因更生
    方案未經債權人可決，經本院99年度消債清字第85號裁定於
    99年5 月4 日開始清算程序，惟因清算財團之財產不敷清償
    消債條例第108 條所定費用及債務之情形，經本院以99年度
    司執消債清字第83號裁定清算程序終止在案等情，有前開裁
    定各一份在卷可稽，並經本院依職權核閱上開卷宗無誤，固
    堪採認。
  (二)本件清算程序終止後，經本院函詢聲請人之各債權人是否同
    意其為免責，債權人第一商業銀行股份有限公司（下稱第一
    銀行）、台北富邦商業銀行股份有限公司（下稱台北富邦銀
    行）、大眾商業銀行股份有限公司（下稱大眾銀行）、萬泰
    商業銀行股份有限公司（下稱萬泰銀行）、中國信託商業銀
    行股份有限公司（下稱中國信託銀行）、兆豐國際商業銀行
    股份有限公司（下稱兆豐銀行）、玉山商業銀行股份有限公
    司（下稱玉山銀行）、澳商澳盛銀行集團股份有限公司台北
    分公司（下稱澳商澳盛銀行），及匯誠第二資產管理股份有
    限公司（下稱匯誠公司）均表示不同意聲請人免責，此有各
    該公司函件在卷可稽（參院卷第18至91頁），且陳稱聲請人
    之消費均係預借現金、量販百貨、繳納保險費等，顯有浪費
    致負擔過重情形，應不予免責。據此，本件應否為免責，自
    繫於是否不具消債條例第134 條之消極事由而定。
  (三)觀之聲請人之現金卡及信用卡消費明細，其自91年8 月間起
    至94年12月間止，其預借現金之內容，包含91年8 月間預借
    現金50,000元、91年10月間預借現金20,000元、91年11月間
    預借現金30,000元、92年4 月間預借現金20,000元、92年 5
    月間預借現金40,000元、92年7 月間預借現金20,000元、92
    年8 月間預借現金20,000元、92年9 月間預借現金87,500元
    、92年10月間預借現金10,000元、92年11月間預借現金20,0
    00元、92年12月間預借現金10,000元、93年2 月間預借現金
    10,000元、93年3 月間預借現金30,000元、93年5 月間預借
    現金40,000元、93年8 月間預借現金30,000元、93年9 月間
    預借現金30,000元、93年10月間預借現金10,000元、93 年
    12月間預借現金40,008元、94年1 月間預借現金10,000元、
    94年5 月間預借現金50,000元、94年6 月間預借現金50,000
    元、94年7 月間預借現金113,000 元、94年9 月間預借現金
    20,000元、94年10月間預借現金10,000元、94年11月間預借
    現金50,000元、94年12月間預借現金10,000元，且自93年11
    月起至95年2 月止通信貸款合計高達153,869 元，有第一銀
    行、匯誠公司、大眾銀行、澳商澳盛銀行、中國信託銀行、
    玉山銀行、台北富邦銀行，及兆豐銀行之民事陳述意見狀暨
    明細各1 份附卷可稽。觀諸聲請人聲請時，陳報其個人每月
    收入為20,856元，生活開支為27,300元（參本院97年度消債
    更字第487 號卷，下稱消債更卷，第10頁至第11頁），以此
    計算其於93年11月至94年12月間（計14個月）之收入為291,
    984 元（計算式：20,856×14＝291,984 ），必要支出為38
    2,200 元（計算式：27,300×14＝382,200 ），不足部分為
    90,216元，顯低於其預借現金及刷卡之金額506,877 元，足
    見其大量預借現金及刷卡並非僅係為供生活之必要費用之所
    需，確有不當支出之情。又依上開資料顯示，聲請人雖偶有
    出入較高額之消費場所及消費數額，但尚非過當。然聲請人
    在明知其收入不豐及名下無財產之情形下，有財產及收入狀
    況說明書、財政部高雄市國稅局綜合所得稅各類所得資料清
    單、財產歸屬資料清單可憑（參消債更卷第12頁至第13頁）
    ，理應量入為出以節約消費，然其竟預借現金超出收入扣除
    支出數倍，顯逾一般人生活之必要程度，難認聲請人所從事
    之前開消費，係屬日常生活必要之消費。是以，聲請人既已
    知返還債務有所困難，收入已有不足清償債務之情，竟未衡
    量自身是否仍有充分之償債能力而持續使用信用卡、現金卡
    預借現金，未撙節開銷，據實控制支出，避免不必要之花費
    以降低負債，則其恣意花費任令債務增加至難以負擔而終致
    不能清償，自堪認係因奢侈、浪費之行為而導致負擔過重之
    債務。
三、綜上所述，聲請人有消債條例第134 條第4 款規定，不應免
    責之情形存在，且大部分債權人均不同意聲請人免責，揆諸
    首揭規定及說明，不應准許債務人免責之聲請，爰裁定如主
    文。
中    華    民    國    99    年    10    月    11    日
                  民事第五庭  法  官  張維君
上為正本係照原本作成。
如不服本裁定，應於裁定送達後10日內，以書狀向本院提出抗告
，並繳納抗告費新臺幣1 千元。
中    華    民    國    99    年    10    月    11    日
                              書記官  林秀珍

司法院資訊處製作；財團法人民間司法改革基金會備份。
